臺灣臺南地方法院民事判決
110年度重訴字第73號
原      告  京城商業銀行股份有限公司

法定代理人  戴誠志  
訴訟代理人  季佩芃律師
被      告  李泰福即楊珮菁之繼承人





            陳秀琴  


訴訟代理人  柳馥琳律師
複代理人    柳聰賢律師
上列當事人間請求確認抵押債權不存在等事件，經本院於民國11
1年4月20日言詞辯論終結，判決如下：
    主  文
確認被告陳秀琴對被告李泰福即楊珮菁之繼承人所有如附表二所
示之土地於民國88年8月21日設定登記之最高限額抵押權所擔保
之債權不存在。
被告陳秀琴應將如附表二所示之抵押權登記予以塗銷。
訴訟費用由被告負擔。
　　事實及理由
壹、程序方面：
一、按原告於判決確定前，得撤回訴之全部或一部。訴之撤回應
    以書狀為之，民事訴訟法第262條第1項、第2項分別定有明
    文。坐落臺南市○○區○○段○○○○段0000地號土地（下稱系爭土
    地）原為訴外人楊珮菁（原名李楊月香）所有，嗣楊珮菁於
    民國109年4月17日死亡，系爭土地以繼承為原因登記為被告
    李泰福、楊添貴、楊添興公同共有，原告於110年3月3日起
    訴時乃以李泰福、楊添貴、楊添興為共同被告聲明：確認被
    告陳秀琴就被告李泰福、楊添貴、楊添興所有系爭土地上於
    88年8月21日所設定如附表二所示之抵押權（下稱系爭抵押
    權）所擔保之抵押債權不存在。嗣因被告楊添貴、楊添興於
    110年4月30日提出答辯狀陳述經原告起訴始知悉其二人為楊
    珮菁之繼承人，已於知悉後向本院為拋棄繼承之聲請，經本
    院家事庭准予備查在案，並已塗銷系爭土地之繼承登記等語
    ，原告遂撤回對被告楊添貴、楊添興之起訴，並變更聲明為
    ：請求確認被告陳秀琴就被告李泰福所有系爭土地於88年8
    月21日所設定之系爭抵押權其所擔保之抵押債權不存在，合
    於上開法律規定，應予准許。
二、本件被告李泰福經合法通知，無正當理由未於言詞辯論期日
    到場，核無民事訴訟法第386條所列各款情形，爰依原告之
    聲請，由其一造辯論而為判決。　
貳、實體方面：
一、原告主張：
　㈠被告李泰福及訴外人楊珮菁均為原告之債務人，業經原告於9
    0年間取得執行名義經多次強制執行換發為本院98年司執字
    第90734號債權憑證，被告李泰福及楊珮菁尚積欠原告新臺
    幣（下同）4,994,146元及利息，違約金。而原告於109年持
    上開執行名義聲請強制執行系爭土地，卻因系爭土地上有被
    告陳秀琴所設定之系爭抵押權，致執行法院認原告執行無拍
    賣實益而終結，原告因此無法自系爭土地取償，故原告提起
    本件訴訟，應有即受確認判決之法律上利益。
  ㈡原告提起確認抵押債權不存在之訴為消極確認之訴，若被告
    主張系爭抵押權有所擔保之債權存在，應由被告陳秀琴就其
    是否有資金能力提供予被告李泰福，以及交付資金方式、協
    議還款方式，是否已有清償等事實負舉證責任，倘被告無法
    舉證證明有抵押債權存在，依抵押權之從屬性，抵押權即無
    由成立，抵押人即得請求塗銷抵押權之登記。又原告為系爭
    土地所有人即被告李泰福之債權人，被告李泰福怠於行使其
    塗銷抵押權登記之權利，原告為保全債權，自得代位其請求
    被告陳秀琴塗銷系爭抵押權登記，爰依民法第242條、第767
    條第1項之規定提起本件訴訟請求確認系爭抵押權及其所擔
    保之債權不存在，並請求被告陳秀琴塗銷系爭抵押權登記等
    語。
　㈢並聲明：
　⒈確認被告陳秀琴就被告李泰福所有系爭土地於88年8月21日設
    定之系爭抵押權及其所擔保之債權不存在。
　⒉被告陳秀琴應將上開抵押權設定登記予以塗銷。
二、被告方面：
　㈠被告李泰福未於言詞辯論期日到場，惟提出書狀聲明及陳述
    略以：其於87年、88年間，陸續向被告陳秀琴借款，由被告
    陳秀琴分別將借款匯入被告李泰福第一銀行帳戶，借款及匯
    款詳情如下：87年4月借款120萬元，被告陳秀琴於同年月29
    日匯款120萬元；87年5月借款700萬元，被告陳秀琴分別於
    同年月11日匯款200萬元、同年月21日匯款300萬元、同年月
    25日匯款200萬元；88年8月借款337萬元，被告陳秀琴分別
    於同年月19日匯款200萬元、同年月31日匯款137萬元，其並
    有簽發如附表一所示之本票3紙交付被告陳秀琴供擔保，被
    告陳秀琴有向其追討上開欠款，但因其在馬來西亞之工廠經
    營不善，遲遲無法還款等語。並聲明：原告之訴駁回。
  ㈡被告陳秀琴則以：被告陳秀琴有借款657萬元予被告李泰福，
    依被告所提出之系爭抵押權設定契約書其他約定事項有記載
    「債務人、義務人所提供之抵押物之擔保範圍為債務人或義
    務人對抵押權人現在（包括過去所負現在尚未清償)及將來
    所負在本抵押權設定契約書所定債權額之清償及其利息、遲
    延利息、違約金、實行抵押權費用以及因債務不履行而發生
    之債全部損害賠償」等語，足證系爭抵押權所擔保之債權並
    非不存在。而被告陳秀琴確有出借657萬元予李泰福，被告
    陳秀琴交付借款之方式係以匯款交付，被告陳秀琴已分別於
    87年4月29日自其擔任負責人之聖帽企業有限公司臺灣企銀
    仁德分行帳戶（下稱聖帽公司銀行帳戶）轉匯120萬元、87
    年5月11日自被告陳秀琴第一銀行帳戶或聖帽公司銀行帳戶
    或被告陳秀琴之夫陳勇記所有臺灣企銀帳戶轉匯200萬元、8
    8年8月19日自聖帽公司銀行帳戶轉匯200萬元、88年8月31日
    自被告陳秀琴第一銀行帳戶轉匯137萬元至李泰福之第一銀
    行帳戶，李泰福並有簽發如附表一所示之本票3紙交付被告
    陳秀琴收執，此有李泰福之第一銀行帳戶交易明細表及其所
    簽發之本票3紙可證，再李泰福之女李家鳳於原告對被告所
    提起本院110年度南簡字第473號確認抵押權不存在等事件（
    下稱另案）亦有到庭證稱被告李泰福有向被告陳秀琴借款1
    千萬元，本票是被告李泰福親簽，借款均未返還等語，亦有
    另案110年11月2日言詞辯論筆錄可證，是被告陳秀琴所提證
    據已足以證明被告間有借款債權存在，原告主張被告間借貸
    債權不存在，為無理由。且原告係向臺灣中小企業銀行受讓
    債權，早在92年間即已聲請執行拍賣，原告遲至110年3月26
    日提起本件訴訟，已逾民法第245條之除斥期間，而被告陳
    秀琴早於88年間即已設定系爭抵押權，當時原告尚未對被告
    李泰福取得債權，原告既受讓債權在後，自無權訴請確認債
    權不存在，難認有確認利益等語，資為抗辯。並聲明：請求
    駁回原告之訴。
三、兩造不爭執之事實：
　㈠被告李泰福及訴外人楊珮菁（原名李楊月香）均為原告之債
    務人，業經原告於90年間取得執行名義經多次強制執行換發
    為本院98年司執字第90734號債權憑證，依該執行名義被告
    李泰福及楊珮菁應連帶給付原告4,994,146元及利息，違約
    金。
　㈡原告於109年持上開執行名義聲請強制執行債務人楊珮菁所有
    臺南市○○區○○段○○○○段0000地號土地，經本院以109年度司
    執字第53192號給付借款強制執行事件即系爭執行事件受理
    後，於110年6月22日經執行法院通知需證明系爭土地賣得價
    金清償優先債權及執行費後仍有剩餘可能。　
　㈢系爭土地於88年8月21日有設定系爭抵押權予被告陳秀琴，抵
    押權登記內容詳如附表二所示（參本院卷一第31頁、第175
    頁之土地登記第一類謄本）。
　㈣系爭土地現登記為被告李泰福所有，登記原因為繼承（本院
    卷一第175頁）。
四、兩造爭執事項：被告陳秀琴有無系爭抵押權所擔保之債權存
    在？原告以系爭抵押權擔保之債權不存在，代位被告李泰福
    請求被告陳秀琴應塗銷系爭抵押權登記，有無理由？　
五、本院之判斷：
　㈠按確認法律關係之訴，非原告有即受確認判決之法律上利益
    者，不得提起之，民事訴訟法第247條第1項前段定有明文。
    且民事訴訟法第247條所謂即受確認判決之法律上利益，係
    指因法律關係之存否不明確，致原告在私法上之地位有受侵
    害之危險，而此項危險得以對於被告之確認判決除去之者而
    言，故確認法律關係成立或不成立之訴，苟具備前開要件，
    即得謂有即受確認判決之法律上利益，縱其所求確認者為他
    人間之法律關係，亦非不得提起。查原告主張對被告李泰福
    及訴外人李楊月香有債權存在，而被告陳秀琴在被告李泰福
    所有系爭土地上所設定之系爭抵押權登記實際並無債權存在
    ，卻仍設定系爭抵押權登記予被告陳秀琴，致原告無法就系
    爭土地執行受償等情，業據提出本院109年度司執字第53192
    號拍賣無實益撤銷查封通知函為證，並經本院調閱上開執行
    卷核閱無誤，應屬事實，是以，系爭抵押權所擔保債權之存
    否，即影響原告受償之可能性，且此種不安之狀態，得以本
    件確認判決將之除去，揆之前揭說明，原告提起本件確認之
    訴，有確認之利益存在，程序上並無不合，先予敘明。　
　㈡次按當事人主張有利於己之事實者，就其事實有舉證之責任
    ，民事訴訟法第277條前段定有明文。在消極確認之訴，應
    由被告負立證責任，如被告不能立證或其所提出之證據不足
    採用，則原告之訴即應認為有理由，無庸另行立證。又按確
    認法律關係不存在之訴，如被告主張其法律關係存在時，應
    由被告負舉證責任。抵押權為擔保物權，以擔保之債權存在
    為前提，倘擔保債權並未發生，抵押權即失所附麗，縱有抵
    押權登記，亦屬無效，抵押人得請求塗銷。又抵押權為不動
    產物權，非經登記不生效力，抵押權人僅能依設定登記之內
    容行使權利，是抵押債權人及抵押債務人為何人，並所擔保
    之債權為何種債權，均應以設定登記之內容為準（最高法院
    103年度台上字第393號、85年度台上字第3105號判決意旨參
    照）。原告起訴請求確認被告陳秀琴就被告李泰福所有系爭
    土地所設定之系爭抵押權及所擔保之債權不存在，核其性質
    為消極確認之訴，被告既否認原告之主張，自應由被告就系
    爭抵押權有所擔保之債權存在之事實負舉證之責任。
　㈢而依被告所提出之系爭抵押權設定契約書明載，擔保權利總
    金額為本金最高限額600萬元，抵押權利人為「陳秀琴」、
    抵押債務人及設定義務人均為「李楊月香」（見本院卷第10
    1頁、105頁），土地登記謄本亦同為上開公示之登記內容，
    詳如不爭執事項㈢所示，揆諸前開說明，系爭抵押權所擔保
    之債權自為被告陳秀琴對債務人李楊月香之債權，是應由被
    告就系爭抵押權所擔保「陳秀琴」對債務人「李楊月香」有
    600萬元之債權存在之事實，負舉證責任。經查，被告固提
    出被告李泰福所簽發之如附表一所示之本票3紙、被告李泰
    福銀行帳戶之交易明細表及證人李家鳳在另案之證述內容抗
    辯被告李泰福於87年、88年間有向被告陳秀琴借款657萬元
    ，故被告陳秀琴對李泰福有657萬元之借貸債權存在云云，
    惟縱被告所提出之證據為可採，亦僅能證明被告陳秀琴對李
    泰福有借貸債權存在，並無從以此證明被告陳秀琴對系爭抵
    押權登記時所載之債務人李楊月香有債權存在，而被告陳秀
    琴就其對李楊月香有債權存在之事實，並未提出之其他舉證
    ，本院即難認定被告陳秀琴對李楊秀香有如系爭抵押權所登
    記之最高限額600萬元之債權存在。被告既未能舉證證明上
    開抵押權就其所擔保之債權存在之積極事實，則原告請求確
    認系爭抵押權所擔保之債權不存在，即屬有據。
  ㈣復按所有人對於妨害其所有權者，得請求除去之，民法第767
    條第1項中段定有明文，是不動產如存有未經成立或不應繼
    續存在之抵押權，其物之所有權完整即受有妨害，所有人自
    得依上開規定，請求登記之抵押權人塗銷該抵押權登記；又
    抵押權具有從屬性，如抵押權擔保之債權不存在，應許抵押
    人請求抵押權人塗銷抵押權設定登記。本件被告陳秀琴所設
    定之系爭抵押權既無所擔保之債權存在，依抵押權從屬性，
    系爭抵押權亦應歸於消滅，然系爭土地上現仍存有系爭抵押
    權之登記，對於被告李泰福就系爭土地所有權之完整性及價
    值，顯然有所妨害，而被告李泰福迄未請求被告陳秀琴塗銷
    系爭抵押權登記，則原告因保全其對李泰福之債權，依據民
    法第242條代位行使李泰福依民法第767條規定之請求權，請
    求被告陳秀琴塗銷系爭抵押權設定登記，依法有據，應予准
    許。
六、綜上所述，原告依民法第242條、第767條第1項中段規定，
    請求確認系爭抵押權所擔保之債權不存在、被告陳秀琴應將
    系爭抵押權登記予以塗銷，均有理由，應予准許，爰判決如
    主文第1、2項所示。
七、本件事證已臻明確，兩造其餘攻擊防禦方法，經本院斟酌後
    ，認為均不足以影響本判決之結果，爰不逐一論列，附此敘
    明。 
八、訴訟費用負擔之依據：民事訴訟法第78條、第85條第1項。
中　　華　　民　　國　　111 　年　　5 　　月　　6 　　日
                  民事第三庭    法  官　童來好  
以上正本係照原本作成。
如對本判決上訴，須於判決送達後20日內向本院提出上訴狀。
如委任律師提起上訴者，應一併繳納上訴審裁判費。
中　　華　　民　　國　　111 　年　　5 　　月　　6 　　日
                                書記官　郭倢妮
附表一：
編號 發票人  發  票  日   （民國）  票載到期日  （民國）  票面金額 （新臺幣） 本票號碼  1 李泰福 88年 91年8月16日 200萬元 NO566292  2 李泰福 88年8月19日 91年8月16日 200萬元 NO566291  3 李泰福 88年8月31日 91年8月16日 237萬元 NO566290 

附表二：
    土       地      地      號     權利範圍 臺南市○○區○○○段0000地號     全  部 抵押權設定情形：   1.收件年期及字號：民國88年新地化字第062780號 2.登記日期：88年8月21日    3.登記原因：設定 4.權利人：陳秀琴 5.設定義務人：李楊月香 6.債務人及債務額比例：李楊月香　　 7.權利種類：抵押權   8.債權額比例：全部 9.擔保債權總金額：本金最高限額新台幣6,000,000元 　 10.存續期間：88年8月16日至91年8月16日 11.清償日期：91年8月16日 12.利息（率）：無 13.遲延利息（率）：無 14.違約金：依照中央銀行放款利率